臺灣高等法院刑事判決　　　　　　　　　　　　　　九十年度上易字第四一九九號
　　上　訴　人　臺灣士林地方法院檢察署檢察官
　　被　　　告　甲○
　　　　　　　　乙○○
右上訴人因被告等違反就業服務法案件，不服臺灣士林地方法院九十年度易字第五０
五號，中華民國九十年十一月十三日第一審判決（起訴案號：臺灣士林地方法院檢察
署八十九年度偵字第七九三七號）提起上訴，本院判決如左：
    主  文
原判決撤銷。
甲○、乙○○均無罪。
    理  由
一、公訴意旨略以：被告甲○、乙○○二人均明知菲律賓國籍人Diana Geraldine B.
    RIMORIN 為許可失效之外國人（原由案外人林澤顯於民國（下同）八十三年七月
    三十日申請許可來臺工作，於八十五年五月八日自原雇主處逃逸，撤銷聘顧許可
    ），未經許可不得聘僱，被告甲○竟自八十六年九月十八日起至八十七年十二月
    間止，以每小時新臺幣（下同）二百五十元之薪資，聘僱該名許可失效之外國人
    在臺北縣汐止市○○里○○街七三巷三三號十八樓住處，從事打掃、洗衣服等工
    作。被告乙○○則自八十八年一月間起至八十九年四月二十二日止，以每次一千
    一百元之薪資，聘僱該名許可失效之外國人在臺北市○○區○○里○○路一八六
    巷（公訴人誤載為一八八巷）五六號住處，擔任打掃、洗衣服等工作。嗣於八十
    九年四月二十二日晚間九時許，該名外勞在臺北市○○○路、農安街口為警盤檢
    查獲，始查知上情，因認被告二人均涉犯行為時之就業服務法第五十八條第一項
    前段之罪嫌云云。
二、按行為後法律有變更者，應適用裁判時之法律。但裁判前之法律有利於行為人者
    ，適用最有利於行為人之法律，刑法第二條第一項定有明文。次按不能證明被告
    犯罪或其行為不罰者，應諭知無罪之判決，刑事訴訟法第三百零一條第一項亦定
    有明文。
三、訊據被告甲○、乙○○均堅詞否認右揭犯行，被告甲○辯稱：伊在該段期間已有
    聘僱合法外勞，無必要再聘僱本件非法外勞，且伊於八十七年十一月十三起至八
    十八年二月八日止不在國內，無從涉犯本案云云；被告乙○○則辯稱：該名外勞
    曾在渠住處社區內打掃公共區域，渠為感謝該名外勞而曾經請其至住處咖啡，然
    並未聘僱該名外勞為其工作云云。
四、經查：
    (一)關於被告甲○違法聘僱許可失效之菲律賓國籍人Diana Geraldine B. RIMORIN
      之事實，業據證人Diana Geraldine B. RIMORIN於警訊中供稱：「…每星期一
      、三、五上午八點三十分起，到汐止MISS.KAO家擔任清掃房子與手洗衣服工作
      。…工資是每小時二百五十元，每次工作五或六個小時不等，住址我不知道，
      我只有電話0000000，她是中華航空公司職員，那時家有 MISS.KAO 、
       MISS.KAO 的母親及兒子，和一名女性之親戚同住，MISS.KAO的先生大約我去
      工作的一個月中才看到一次，因為他住高雄…。後因 MISS.KAO 所住的大樓入
      口有警察在盤查可疑外籍人士，所以我怕就沒再去她家工作」、「…甲○就是
      汐止的MISS.KAO」等語明確（見偵字第一四五八六號卷，第六頁、第八頁背面
      ），核與被告甲○於偵查中所稱：「（你和何人同住？）我母親及一女性朋友
      及我先生，八十七年時一個小孩，當初我先生在南部上班，不常回來（見偵字
      第七九三七號卷，第十四頁背面）」等情大致相符，並有指證甲○口卡照片證
      明一紙、證人Diana Geraldine B. RIMORIN之居留證（見偵字第一四五八六號
      卷，第九頁、第二一至二二頁）及行政院勞工委員會九十年三月十六日台九十
      勞職外字第０二二０四三五號函（見偵字第七九三七號卷，第三六至三七頁）
      附卷可稽，堪可信實。被告甲○雖辯稱：Diana Geraldine B. RIMORIN可能是
      伊僱用之外勞的朋友，曾到我家中，才會了解我家中電話及家庭狀況云云，然
      證人Diana Geraldine B. RIMORIN如未受僱於被告甲○且不相識，而僅係從其
      他外勞聽聞傳述被告甲○之家庭狀況，則此事不關己，證人焉須故記於心？又
      焉有無故設詞誣陷之理？是其所辯，殊與常情有悖，不足採信。
    (二)又證人之陳述非重要部分前後稍有不一時，究竟何者可採，法院仍得本其自由
      心證予以斟酌，非謂一有不符或矛盾，即應認全部均為不可採信，茍其基本事
      實之陳述，若果與真實性無礙時，則仍非不得予以採信，最高法院七十四年度
      臺上字第一五九九號判例可資參照。而衡以一般經驗法則及論理法則，證人就
      同一事實能否作精確的陳述，與事件所距訊問時間之長短、及其個人所具備記
      憶能力有關，尤其證人反覆持續對不同雇主從事相同幫傭之行為，在記憶上更
      難免會發生混淆，其陳述在筆錄之記載呈現若干差異，尚屬情理之常，自不得
      遽指為無證據能力。本件證人Diana Geraldine B. RIMORIN雖於八十九年五月
      間之警訊時及指認被告甲○之口卡片時，就供述受僱於被告甲○之時間分別八
      十六年九月二十日起至八十七年十二月止，及八十六年十一月起至八十七年十
      二月止，又被告甲○之住處為十八樓，非十七樓，尚非完全一致，但證人始終
      指述受僱於被告甲○幫忙打掃、洗衣家務之基本事實，並無二致，至於起迄時
      間點、樓層上之齟齬，或因時間過往而淡忘，或因多次對不同雇主重複同類之
      工作所致，惟非不得以其他相關事證而為證據之補強，予以判斷。參酌被告甲
      ○確實自八十六年十一月十七日起至八十七年七月四日止，合法聘僱菲律賓國
      籍人之Imeda N.WANA，並自八十七年十一月十三日起出國，嗣八十八年二月八
      日始返國，有行政院勞工委員會職業訓練局九十年九月二十六日職外字第０
      ０六六三三五號函附聘僱許可資料、內政部警政署入出境管理局九十年九月十
      七日境信昌字第０六一三三號函附之出入境紀錄表（見原審卷，第三五至三
      六頁，第三八至四０頁）在卷足憑，核此期間確無聘僱其他外勞之必要，自應
      排除，惟被告甲○於八十六年六月起即有連續聘僱外勞之事實，且在外勞逃逸
      後，旋再行申請，此有被告所提呈之就業安定費明細表、行政院勞工委員會八
      十六年九月十日台八十六勞職外字第０五四九０九三號函（見偵字第七九三七
      號卷，第三一至三二頁）、前開行政院勞工委員會職業訓練局函件在卷可稽，
      顯見被告甲○確有相當輸入勞務之需求，則前開外勞Imeda N.WANA逃逸後之八
      十七年七月五日至被告甲○離台前之八十七年十一月十二日，顯有聘僱本件證
      人Diana Geraldine B. RIMORIN以填補該勞務空檔之動機，則衡以證人前揭對
      被告甲○家中之組成員、電話等細節，皆能指述綦詳觀之，被告甲○確有僱用
      證人以供勞務之行為無訛。
    (三)另證人Diana Geraldine B. RIMORIN於警訊中證稱：「自一九九九年一月起（
      日期已忘記），在台北北投的老師家（男性）工作。…我在他家前三個月是每
      個星期一上午八時至十二時止，擔任環境清潔與洗衣服工作，每此是由他支付
      我工資一千一百元，之後他要求我自每個星期四去他家工作，一直工作到我於
      二０００年四月二十二日晚上我被警方查獲止，他家是在一樓，住址我不知道
      ，電話是00000000號，他家只有他女兒與他同住，他女兒是學生」、
      「乙○○就是北投那位雇主，也就是老師」（見偵字第一四五八六號，第六頁
      背面、第八頁背面），而核被告乙○○於偵查中供稱：「渠係建國中學老師。
      …家中有一個女兒與我同住，女兒還是輔大學生。…電話是00000000
      號（偵字第七九三七號卷，第九頁背面）」等情相符一致，並有指證乙○○口
      卡照片證明一紙（見偵字第一四五八六號卷，第二０頁）附卷足憑，堪認係屬
      真實。被告乙○○雖辯稱：該名外勞係受僱於渠現住「大自然社區」內之住戶
      ，日籍或美籍雇主（實際受僱何人渠並不知情），因她經常曾幫忙社區打掃工
      作，所以社區內的住戶都跟她很熟，而渠是社區的副會長，所以對她經常服務
      我們社區無限感激，偶而會請其到渠家中喝咖啡聊天。所以她對渠家庭狀況有
      些瞭解，且因她覺得渠對她不錯，希望有機會渠能僱用她，所以留了渠家電話
      號碼。渠並未聘僱該名外勞云云（見偵字第一四五八六號卷，第十五頁背面）
      。惟若證人Diana Geraldine B. RIMORIN確曾在該社區為日籍或美籍雇主僱用
      ，則何以不指證該日籍或美籍雇主，反指證多次邀請而善待證人之被告？又若
      證人當時尚未受人聘僱，則其生活費用自有匱乏之虞，則焉有暇地經常性幫忙
      社區之打掃工作？故被告乙○○所辯，顯與事理有違，均不足採信。
    (四)惟就業服務法於被告二人行為後，已於九十一年一月二十一日修正公布全文，
      同年一月二十三日生效，而修正後就業服務法第六十三條第一項規定違反同法
      第五十七條第一款（即舊法第五十三條第一款，以下同）關於雇主不得聘僱未
      經許可、許可失效或他人所申請聘僱之外國人者，處新台幣十五萬元以上七十
      五萬元以下罰緩。五年內再違反者，處三年以下有期徒刑、拘役或科或併科新
      台幣一百二十萬元以下罰金。乃對違法者先依該法第六十三條第一項規定，先
      科以罰鍰，行為人在五年內再犯者，始處以刑事罰。由此可知，修正後之新法
      對於違反就業服務法第五十七條第一款之處罰，已由原先規定可逕為刑事制裁
      ，轉而在犯罪構成要件上，附加一客觀處罰條件，用以限制國家對違反就業服
    務法第五十七條第一款行為之刑罰權行使之界限。此一客觀處罰條件之附加，
      自應屬刑法第二條第一項之『法律有變更』；且從結果來看，因其在實質上已
      縮減違反就業服務法第五十七條第一款行為時之可罰性範圍，故應較修正前之
      規定有利於行為人，此並不因修正後條文中之自由刑、罰金刑規定較修正前為
      重，而有所不同（最高法院二十四年上字第四六三四號判例參照），是依刑法
      第二條第一項前段之規定，本件應以修正後之就業服務法第六十三條第一項論
      斷。查被告甲○、乙○○行為後，就業服務法始為前開之修正，自無從經主管
      機關先期科以罰緩，是被告二人所為縱有違反就業服務法第五十七條第一款之
      規定，仍與現行就業服務法第六十三條第一項所規定之構成要件不符，即不成
      立是罪。
五、綜上所述，原審疏未詳查推求，遽以實體上不能證明被告二人有違反就業服務法
    第五十七條第一款之行為，而諭知被告二人無罪之判決，容有未合。而本院稽核
    卷證，雖得以證明被告二人確有違犯上開就業服務法之規定，惟因裁判前之九十
    一年一月二十三日就業服務法經修正公布施行後，乃對前揭違法者先科以行政罰
    鍰，五年內再犯者，始處以刑事罰，是依修正後之新法，即不得以該條項之罪名
    相繩，仍應為被告等均無罪之判決。檢察官上訴意旨未及審酌就業服務法之修正
    ，難認為有理由，惟原判決既有前揭不當，應由本院將原判決撤銷予以改判，另
    諭知被告二人均無罪之判決。
據上論斷，應依刑事訴訟法第三百六十九條第一項前段、第三百六十四條、第三百零
一條第一項前段，判決如主文。
本案經檢察官鄭龍照到庭執行職務。
中    華    民    國    九十一    年       二       月        六        日
                              臺灣高等法院刑事第十庭
                                  審判長法  官  溫  耀  源
                                        法  官  林  銓  正
                                        法  官  黃  金  富
右正本證明與原本無異。
不得上訴。
                                        書記官  江  采  廷
中    華    民    國    九十一    年       二       月         七       日
附錄：本案論罪科刑法條全文
